臺灣士林地方法院民事裁定
110年度抗字第302號
抗  告  人  貫鼎自動化股份有限公司

法定代理人  余玉芳  
代  理  人  曾梅齡律師
相  對  人  林天行  
上列當事人間聲請選派檢查人事件，抗告人對於民國110年11月1
2日本院110年度司字第4號裁定提起抗告，本院裁定如下:
    主  文
抗告駁回。
抗告程序費用新臺幣1,000元由抗告人負擔。
    理  由
一、相對人聲請意旨略以：
　㈠其為抗告人繼續1年以上，持股9.2%比例之股東，惟抗告人拒
    不提供108、109年股東會議資料，且未實際召集103年1月21
    日、106年9月5日之股東臨時會，並偽造106年9月5日出席率
    100%之記載，據此作成之股東會決議、董事會決議，及其有
    關從屬公司安科系統股份有限公司(下稱安科公司)、全勤科
    技股份有限公司(下稱全勤公司)109年9月27日、8月28日之
    董事會解散、增資決議，均屬違法。
　㈡抗告人於109年9月1日召集之股東臨時會，其中認購全勤公司
    增資案，認購股份金額達新臺幣（下同）2,875萬2,510元，
    相當於抗告人實收資本額之1.439倍，已嚴重影響其營運。
    又抗告人從未將董監事酬勞提請股東會議決，竟於109年9月
    1日召集股東臨時會決議修改章程增加董監事報酬及員工酬
    勞分配率，侵害相對人及股東利益，此議案及其他議案與董
    事有利害關係，但董事先前未於同年8月13日董事會上說明
    其利害關係，亦有違公司法第206條規定。
　㈢又抗告人對從屬公司全勤公司拒絕編列關係企業合併營業報
    告書及合併財務報表，而抗告人亦未依法選派全勤公司之董
    事，致相對人無從知悉其等間之財務及業務狀況。
　㈣另抗告人之董事黃平山及廖維焜私下投資包含上海歐事瑪公
    司在內等多家公司，且未經催收即將抗告人對上海歐事瑪公
    司之應收帳款列入呆帳，恐有淘空公司之嫌。
　㈤本院前以107年度司字第7號裁定選任之檢查人曾伊齡會計師
    ，檢查抗告人自104年1月1日起至107年1月31日止之業務及
    財產情形。抗告人迄未依曾伊齡會計師所提之修正意見加以
    改進，可見抗告人歷年編制之財務報表均為不合法。
　㈥抗告人有上述諸多違反法令之情，未忠實執行業務並盡善良
    管理注意義務，致公司及股東之權益受有損害，相對人爰依
    公司法第245條第1項規定，聲請選派檢查人查核抗告人107
    年1月1日起至110年1月31日止之業務帳目及財產情形等語。
二、原審裁定准許選派鄭宏輝會計師為抗告人之檢查人，檢查抗
    告人自107年2月1日起至110年1月31日止之業務帳目及財產
    情形。抗告人不服前項裁定，提起抗告。抗告意旨略以：
　㈠抗告人章程明定全體董事及監察人之報酬由股東會議定之。
    不論營業盈虧得依同業通常水準支給之。但抗告人從未發放
    過「報酬」予各董監，故無庸召開股東會決議。至於當年度
    發放股利總額3%計算後，由董監均分之金額，乃董監之「酬
    勞」，並非報酬，此無須股東會議決。即使章程規定若有盈
    餘，於提撥稅款、彌補虧損及提撥法定盈餘公積後，須經股
    東議決，始得分派董監「酬勞」，但其發放「酬勞」前，實
    已完備提撥稅款、彌補虧損及提撥法定盈餘公積等程序，故
    對其財務或營運並無影響。而且違反股東會議決之法律效果
    ，至多僅得依不當得利，向已領取「酬勞」之董監事訴請返
    還，並無聲請選派檢查人之必要。
　㈡其法定代理人余玉芳為安科公司解散後選任之清算人，該公
    司之解散議案均依法召開董事會進行，解散清算後之資金流
    向及說明已於清算申報程序進行。又全勤公司之增資議案尚
    有委託會計師檢附股東會及董事會會議事錄等資料，向主管
    機關辦理申登程序，包含其在內之各股東增資款項，亦均有
    如實匯入全勤公司帳戶內，此併有萬國聯合會計師事務所黃
    東榮會計師出具之資本額查核報告書所示。原審就上開議案
    之進行對其受有何影響或何異常之具體情形均未說明，足證
    未實質審酌相對人檢附之事證理由，據以認定相對人提出聲
    請內容有何選派檢查人之必要。
　㈢又其已依法提供107至109年度營業報告及財務報表，相對人
    亦於股東會為追認，且其還主動提供106、107年度全年度所
    有傳票，傳票資料中不乏當年度每筆交易之原始收據、發票
    、匯款明細、客戶資料、產品進銷價格等涉及其業務經營秘
    密之文件，包含上海歐事瑪公司認列呆帳損失傳票影本。倘
    上海歐事瑪公司認列之應收帳款有違法之情，其何不將之隱
    匿，反將傳票提供予相對人複製，相對人既已取得法規應備
    置之文件及其他傳票，也於股東常會或臨時會中對其營業報
    告及財務報表為追認，卻於事後不僅偽稱其拒絕供查閱、抄
    錄及複製應備置文件之情事，並向臺北市商業處（下稱市商
    處）申訴，於該處函覆查無公司違法情事後，竟再轉而聲請
    選派檢查人。原審對此未詳加說明，除有判決違背法令之處
    外，另有判決理由不備之違誤。
　㈣按公司法第245條第1項所定檢查人之功能，實與同法第184條
    第2項較為相近，蓋同法第184條第2項之檢查人係可查核董
    事會造具之表冊及監察人之報告等，性質上亦屬得用以監督
    董事及監察人之監督權，是公司法第245條第2項所規定檢查
    人之檢查權限，依論理解釋原則，應比附援引公司法第184
    條第2項規定，以股東會得查核事項為準，即得查核董事會
    造具之表冊包含營業報告書、資產負債表、財產目錄、損益
    表、盈餘分配表及虧損撥補表等，以避免少數股東濫用此一
    權利。原審未比附援引公司法第184條第2項之規定限制檢查
    內容之範圍，於法已有未洽。
　㈤況個別股東查帳權僅有公司法第210條可資主張，其中所謂財
    務報表簿冊之範圍，也僅須將資產負債表及損益表備置於公
    司，並不含營業帳簿及憑證。又其按公司法第210條第2項規
    定，從未拒絕提供予股東歷屆股東會議事錄、資產負債表、
    股東名簿及公司債存根簿、綜合損益表、現金流量表、權益
    變動表等簿冊，甚至主動提供非屬簿冊範圍之會計傳票等原
    始憑證資料。相對人仍執意聲請選派檢查人，除有濫用少數
    股東權利外，更有滋擾其營運之嫌等語，資為抗辯。
　㈥並聲明：原裁定廢棄。
三、按繼續6個月以上，持有已發行股份總數1%以上之股東，得
    檢附理由、事證及說明其必要性，聲請法院選派檢查人，於
    必要範圍內，檢查公司業務帳目、財產情形、特定事項、特
    定交易文件及紀錄。公司法第245條第1項定有明文。其107
    年修法之立法意旨在於強化公司治理、投資人保護機制及提
    高股東蒐集不法證據與關係人交易利益輸送蒐證之能力。股
    東聲請法院選派檢查人時，須檢附理由、事證及說明其必要
    性，以避免浮濫。其中有關「強化公司治理」乙節，顯示立
    法者有意透過檢查人制度，平衡公司經營者與股東間之資訊
    不平等，使健全公司治理之相關法律機制得以獲得遵守落實
    ，並非要以有可能存在不法情事為前提。又倘公司運營或業
    務執行，確有特定違法情事時，亦可知其內部治理機制已經
    失靈，自有加強檢查以查察其他不法之必要，而非僅能對該
    特定違法情事加以糾正或回復損害，此亦應為檢查人制度之
    不法預防或發覺之功能所在。
四、經查，相對人為股東，繼續6個月以上持有抗告人已發行股
    份總數184,000股，占發行股份總數約9.2%之事實，有抗告
    人之股東名簿(見原審卷一第108頁、第384頁)在卷可稽，且
    為抗告人所不爭執(見原審卷二第281頁)，堪認相對人得依
    公司法第245條第1項規定聲請選派抗告人之檢查人。
五、就前揭抗告意旨，本院審認如下：
  ㈠關於抗告意旨㈠：
　⒈查抗告人章程自91年3月22日第一次修訂以來，歷經多次修訂
    ，一直到100年6月10日第四次修訂前為止，始終對於董事監
    察人酬勞分派維持有「由股東會決議分派之」之明文規定（
    抗證二；第一次修訂，本院卷第88頁；第二次修訂，本院卷
    第94頁；第三次修訂，本院卷第100頁；第四次修訂，本院
    卷第104-106頁），直至105年6月24日進行第五次修訂，甚
    至將董事、監察人酬勞規定直接刪除（本院卷第110-112頁
    ）；第六次修訂，本院卷第116頁）。最後是在109年9月1日
    始恢復董事監察人之酬勞規定，並改為由董事會決議，並應
    提股東會報告。因此，在105年6月24日至109年9月1日之期
    間，抗告人根本就沒有對於董事監察人分派酬勞之章程根據
    。而且對照此段期間前後都有董事監察人分派酬勞的章程規
    定，很顯然地此段期間之抗告人章程就是有意對董事監察人
    禁止分派酬勞。
  ⒉然而，抗告人於提起抗告時，主張從未發放過「報酬」，卻
    自承105年至109年間，每年都有給董事監察人分派「酬勞」
    （民事抗告狀第4頁第12行，本院卷第31頁參照），還在原
    審審理中自行陳報各次分派給董事監察人「酬勞」之付款交
    易證明單為證（原審證物16，原審卷二第108-116頁）。其
    違反章程分派董事監察人酬勞之情事，至為明確。又公司業
    務之執行，除公司法或章程規定應由股東會決議之事項外，
    均應由董事會決議之；董事會執行業務，應依照法令章程及
    股東會之決議，公司法第202條、第193條分別有明文規定，
    是抗告人違反章程分派董事監察人酬勞，同時亦已構成違法
    執行公司業務。
　⒊抗告人雖又主張：抗告人違法分派董事監察人酬勞，其法律
    效果亦僅止於依民法不當得利之規定請求返還而已，並引用
    臺灣高等法院97年度上易字第545號判決為依據。但查該判
    決僅在闡釋違法發放董事監察人報酬，公司得依不當得利規
    定請求返還，對於因此應否選派檢查人對於公司進行檢查，
    並無論斷。又如本判決前揭所述，公司運營如確有違法情事
    ，顯示其公司內部治理機制已經失靈，即具加強檢查之 必
    要；以本件而言，抗告人自105年至109年期間均違法對於董
    事監察人分派酬勞，已如前明確認定，抗告人內部若非全無
    內部稽控制度以阻止、糾察此等不法，就是設置之稽控機制
    已然喪失功能，以致此等不法竟能連續五年持續發生。基此
    ，對於抗告人進行相對廣泛性之業務帳目及財產情形檢查，
    即有必要。
  ㈡關於抗告意旨㈡：
  ⒈查安科公司為抗告人百分之百完全持股之投資公司，嗣已於1
    08年9月27日經其董事會決議解散，此為抗告人所自承（抗
    告人綜合陳述意見狀第6頁第2-3行，本院卷第215頁），亦
    有抗告人自己所提出安科公司董事會議事錄及同公司清算後
    資產全部分配予抗告人之清算申報書可憑（抗證五、六，本
    院卷第226-231頁），由此可知安科公司經營損益及其存續
    ，將直接與抗告人之權益相關。又抗告人於109年9月1日以
    股東臨時會議決議認購全勤公司股份，總金額達2,875萬2,5
    10元，此有109年股東臨時會議事錄存卷可憑(見原審卷一第
    280頁)，其認購金額已高於抗告人自己於同一時間章程所訂
    之資本總額（本院卷第114頁），由此亦可見抗告人投資認
    購全勤公司係高度影響抗告人未來營運成效之重大決策。
　⒉雖然抗告意旨質疑不能僅憑安科、全勤公司對於抗告人營運
    之直接或重大影響，即在欠缺任何具體異常情形下，裁定抗
    告人應行檢查。然而，抗告人本身如有完整且能發揮內部自
    我稽查審核功能之公司治理機制，確實不應僅憑抗告人有重
    大影響之營運決策，即行選任檢查人加以檢查，但抗告人內
    部若非全無內部稽控制度，就是設置之稽控機制已然喪失功
    能，以致連涉及到自我利益衝突而具有敏感性之董事監察人
    酬勞分派，都無法恪遵章程規定進行，猶自認僅需依不當得
    利規定返還即可，此已經本判決認定明確如前。在此情形下
    ，抗告人既有進行影響營運之重大決策，相較於僅是日常例
    行性營運，將更有進一步檢查必要，以明瞭在公司治理機能
    不佳之情況下，重大營運決策是否存在有不法情事，以衡平
    保障股東對於公司營運之必要資訊獲取。
  ⒊此外，抗告人先前經本院裁定選任指派會計師曾伊齡進行檢
    查（107年度司字第7號裁定，原審卷第12頁）後，因抗拒執
    行經本院於110年3月15日裁罰3萬元（109年度司字第48號裁
    定，原審卷第144頁），甚至至原審審理中仍未能進行（見
    曾伊齡會計師110年5月8日回覆原審之函件，原審卷一第240
    頁；該裁定已經三審裁定確定，並經本院於107年12月14日
    核發確定證明書）。凡此種種，均令人不得不認為抗告人因
    公司治理成效不彰，以致可能存在各種問題，禁不起獨立第
    三方檢驗（否則何以抗拒至此），而有更進一步廣泛檢查之
    必要。
　⒋抗告意旨有指責此部分的認定及評價，與聲請人聲請意旨不
    全然相符，因而違反辯論主義精神（民事抗告狀第8頁第2行
    ，本院卷第35頁參照），但就此應加以回應的是：依公司法
    第245條聲請選派檢查人事件，為非訟事件，應否選派檢查
    人不但事涉公司與全體股東利益，甚至可能外溢至債權人及
    其他利害關係人之利益，依法本適用職權探知原則（非訟事
    件法第32條第1項），而應由法院依職權為事實及必要證據
    之調查，更遑論根據事件當事人已提出之證據，法院獨立進
    行證據評價及相關事實認定，自應為法所許。
  ㈢關於抗告意旨㈢：
　⒈相對人為本件聲請時，已提出抗告人對上海歐事瑪公司應收
    帳款列入呆帳損失之轉帳傳票(見原審卷一第438頁)，抗告
    人就此自承與上海歐事瑪公司並無真實之銷貨交易，僅係委
    託代為報關提貨、保管備品等事務，並以保固期滿未用罄之
    備用品作為對價，故預先認列為呆帳等語(見原審卷二第46
    頁)。抗告意旨雖認為就此並無違法情事，所以才將此轉帳
    傳票提出給相對人，否則相對人怎能提出於原審法院（抗告
    人民事綜合陳述意見狀第9頁第20-23行至第10頁第1-2行；
    本院卷第218-219頁）。
　⒉惟按，商業會計法第33條已明文規定：非根據真實事項，不
    得造具任何會計憑證，並不得在會計帳簿表冊做任何紀錄。
    抗告人既自承與上海歐事瑪公司沒有真實銷貨交易，就不應
    該開出銷貨發票，其開出銷貨發票後，既不是貨款無法收回
    ，也不應該列為呆帳損失。在抗告人上開未依據真實事項造
    具會計憑證下，勢必將導致呈現營業收入之相關報表也連帶
    失真（非實際銷貨，但因已開具發票，也將被列入營業收入
    數額中），並將進一步導致其備品實際存量與帳目不符（將
    備品供作其他對價，以抵銷委託費用後，即無法再以其他名
    目銷帳，否則將造成應收帳款不實打呆，備品也不實銷帳之
    雙重損失，直接影響股東權益）。凡此，均可能使閱讀財務
    報表的股東因而誤判其營業情況（銷貨及備品保存情況均屬
    不實）。更何況，姑不論抗告人上開自承事實當已違反商業
    會計法，而已有進一步廣泛檢查是否有其他相類情形之必要
    ，抗告人所述以委託事務費用與備品相抵銷乙事，亦僅止於
    自己說法而已，並未留下任何憑證提出以供核實，其真實性
    自亦有進一步檢查之必要。
  ⒊抗告人另主張：市商處已函覆相對人查無抗告人違反公司法
    情事等語。惟抗告人所謂市商處之函覆，經查係因相對人申
    訴抗告人有拒絕提供股東財務報表及查閱股東名簿等情，市
    商處發函向抗告人查明是否確有其事，以資調查及後續裁處
    （市商處109年10月15日函文參照，原審卷一第126頁），其
    後市商處承辦人以電郵回覆抗告人稱：「已回復林先生貫鼎
    自動化有限公司無違反公司法情事......」(見原審卷一第1
    30頁)。核其內容，應係指係抗告人並無相對人所申訴違反
    公司法之情事，而非指市商處已經實質調查過抗告人之業務
    帳目或財產狀況，自於本件抗告人應選任檢查人加以檢查之
    必要性無影響。
  ㈣關於抗告意旨㈣、㈤：
    公司法第245條第1項規定之聲請法院選派檢查人檢查公司業
    務帳目、財產情形，與同法第210條第2項之股東請求查閱、
    抄錄或複製章程、簿冊，以及同法第184條第2項規定之股東
    會選任檢查人查核董事會造具之表冊、監察人報告，三者知
    適用時機、要件及檢查範圍與深度均有所不同，不可混為一
    談。其中有關法院選派檢查人檢查，不僅設有必要性門檻，
    並應經過法院加以審核其必要範圍，其要件及程序，均較股
    東請求查閱、抄錄或複製章程、簿冊以及股東會查核董事會
    表冊、監察人報告嚴格許多，經法院選派檢查人所能檢查的
    範圍自不應與其他兩種制度相提併論。抗告意旨就此認為：
    原裁定縱准許檢查，亦應援引公司法第184條第2項限制其範
    圍，甚至應不准選派檢查人聲請，而應改依公司法210條第2
    項由聲請人聲請交付簿冊資料，經核均屬於法無據。
六、綜上所述，原裁定認抗告人有檢查必要，因而選派鄭宏輝會
    計師為抗告人之檢查人，檢查抗告人自107年2月1日起至110
    年1月31日之業務帳目及財產情形，其所憑理由與本院前述
    雖不完全相同，但結果並無二致。抗告意旨指摘原裁定不當
    ，求予廢棄，為無理由，應予駁回。
七、本件事證已臻明確，兩造其餘攻防方法及所提證據，經本院
    斟酌後，核於裁定結果不生影響，爰不另逐一論駁，附此敘
    明。
八、爰裁定如主文。
中　　華　　民　　國　　111 　年　　11　　月　  2　 　日
                  民事第五庭  審判長法  官  蔡志宏
                                    法  官  趙彥強
                                    法  官  張新楣
以上正本係照原本作成。
如不服本裁定，僅得於收受本裁定正本送達後10日內，以適用法
規顯有錯誤為理由，向本院提出再抗告狀（須附繕本一份及繳納
再抗告裁判費新臺幣1,000 元）。再抗告時應提出委任律師或具
有律師資格之人之委任狀；委任有律師資格者，另應附具律師資
格證書及釋明委任人與受任人有民事訴訟法第466 條之1 第1 項
但書或第2 項所定關係之釋明文書影本。 
中　　華　　民　　國　　111 　年　　11　　月　　2 　　日
                                    書記官  葉乙成